【裁判字號】    97,訴,2481
【裁判日期】    980304
【裁判案由】    綜合所得稅
【裁判全文】
臺北高等行政法院判決
                                      97年度訴字第2481號
                              .
原      告  甲○○
訴訟代理人  蕭天信會計師
            洪雅淑會計師
被      告  財政部臺北市國稅局
代  表  人  凌忠嫄（局長）
訴訟代理人  乙○○
上列當事人間因綜合所得稅事件，原告不服財政部中華民國97年
7 月24日台財訴字第09700305210 號訴願決定，提起行政訴訟。
本院判決如下：
    主  文
原告之訴駁回。
訴訟費用由原告負擔。
    事  實
一、事實概要：
    原告係甲○○整形外科負責人，民國（下同）93年度綜合所
    得稅結算申報，經被告查獲漏報執行業務所得新臺幣（下同
    ）5,178,240 元，另查獲漏報本人、配偶許瓊蕙及受扶養親
    屬陳文賢營利、薪資及利息所得合計102,284 元，歸戶核定
    綜合所得總額8,680,663 元，並按所漏稅額2,014,682 元分
    別處0.2 倍及0.5 倍之罰鍰合計995,600 元（計至百元止）
    。原告就罰鍰處分不服，申請復查，經被告97年5 月7 日財
    北國稅法二字第0970204403號復查決定駁回（下稱原處分）
    。原告不服，提起訴願，經財政部97年7 月24日台財訴字第
    09700305210 號訴願決定駁回，原告仍不服，遂向本院提起
    行政訴訟。
二、兩造聲明：
  (一)原告聲明：訴願決定及原處分均撤銷。
  (二)被告聲明：原告之訴駁回。
三、兩造之爭點：
    被告以95年1 月2 日作為調查基準日是否適法？原告於96年
    1 月3 日及8 日補報所得及補繳稅款，可否主張免罰？
  (一)原告主張：
    1.稅捐稽徵法第48條之1 規定，「納稅義務人自動向稅捐稽
      徵機關補報並補繳所漏稅款者，凡屬未經檢舉、未經稽徵
      機關或財政部指定之調查人員進行調查人員進行調查之案
      件，下列之處罰一律免除，其涉及刑事責任者，並得免除
      其刑：一、本法第41條至第45條之處罰。二、各稅法所定
      關於逃漏稅之處罰。」其立法理由係鼓勵納稅義務人自新
      予以自動報繳，以免納稅義務人隱毀相關帳簿文件，對稅
      收不但無益，益增耗稽徵困難及人力，故其立法意旨係鼓
      勵納稅義務人於發現所得漏報時能及時申報，以免受罰之
      便民措施。故原告自行發現93年度因疏忽及不瞭解報稅作
      業而漏報執行業務所得後，已於96年1 月2 日向被告所屬
      士林稽徵所自動更正申報93年度綜合所得稅（見本院卷第
      19至22頁），被告所屬士林稽徵所之收文日期則為96年1
      月3 日；原告於96年1 月2 日自動申報時，並未接獲被告
      之調查公文及相關資訊，應符合稅捐稽徵法第48條之1 自
      動補報補繳免除處罰之相關規定。
    2.原告嗣後分別收到被告所屬士林稽徵所96年1 月9 日發文
      之第0000000000號綜合所得稅核定通知書93年申報核定（
      見本院卷第23、24頁），及96年9 月6 日發文之第000000
      0000號綜合所得稅核定通知書93年申報核定（見本院卷第
      25、26頁），其中執行業務所得核定數8,562,170 元，均
      與原告於96年1 月2 日自動申報之金額相符，並非被告自
      行查得之資料。故就原告所漏93年度綜合所得稅2,014,68
      2 元已自動申報且補繳稅款，已自動履行其義務，並不影
      響稅捐之稽徵，即不應再處以罰鍰，已符合稅捐稽徵法第
      48條之1 自動補報補繳之立法理由，且原告於未經檢舉及
      未經稽徵機關或財政部指定之調查人員進行調查前，已自
      動申報該項執行業務所得，並經被告所屬士林稽徵所二次
      之核定通知書取具證明，既已不影響稅捐之稽徵，故符合
      稅捐稽徵法第48之1 規定，應得免除稅法所規定之相關處
      罰。
    3.被告於95年12月25日發文（見本院卷第27頁）查核92年度
      之被告執行業務所得，與原告96年1 月2 日自動申報93年
      度綜合所得稅，這段期間並未接獲被告進行查核93年度所
      得函文。被告又聲稱已於95年1 月2 日調閱原告91年及92
      年信用卡交易資料，且列為調查基準日，此乃91年度及92
      年度所得稅查核最先作為日。被告卻逕予擴大為包括93年
      度所得稅調查基準日，若此，是否裁量權已遭濫用、誤用
      ，顯有爭議。稅捐稽徵法第48條之1 係鼓勵納稅義務人自
      動報繳所漏稅款，本係美意，但如今以原告之資料作為核
      定標準，被告並未增加稽徵成本，被告卻又以原告不符自
      動補報補繳之案件，對原告處以罰鍰，實為可議。又最高
      行政法院（89年7 月1 日改制前為行政法院）83年度判字
      第2599號判決（見本院卷第28頁）說明，查稅捐稽徵法第
      48條之1 所稱「進行調查之基準日」之認定，固應以經辦
      人簽收交查資料或調卷之當日為調查基準日。惟若納稅義
      務人補報或補繳稅款之時，與經辦人員交查資料日為同一
      日時，既難分其先後，參諸該條鼓勵納稅義務人自動報繳
      之立法意旨，應認有該條之適用，始符立法之目的。原告
      應符合自動報繳免罰之規定，故應撤銷原處分中對執行業
      務所得所處之罰款。
    4.訴願決定中謂原告於96年3 月16日於財政部談話筆錄中自
      承漏列92年度執行業務所得，但若以此聲稱原告93年度之
      執行業務所得漏報，實為被告之推論。原告因不諳綜合所
      得稅申報之實務，故已就91及92年度漏報所得補繳應繳之
      稅款及罰款。原告並以此為戒，發現事實後蒐集及準備93
      年度之資料並及時申報，被告卻以96年3 月16日之92年度
      漏列執行業務所得談話筆錄對抗原告於96年1 月2 日自動
      申報93年度執行業務所得，實為違稅捐稽徵法第48條之1
      自動報繳之立法意旨。故原告主張93年度之執行業務所得
      ，非被告所稱之經查得資料，而係原告依稅捐稽徵法第48
      條之1 自動補報之所得，故應無罰款問題。
    5.被告辯稱依財政部82年11月3 日台財稅第821501458 號函
      釋「綜合所得稅納稅義務人如短漏報所得或未依法辦理結
      算申報已達裁罰標準之漏稅案件，除列選案件外，應以寄
      發處分書日（發文日）為調查基準日。惟若於寄發處分書
      前經稽徵機關進行函查、調卷、調閱相關資料或其他調查
      作為者，稽徵機關應詳予記錄以資查考，並以最先作為之
      日為調查基準日。」，認定「原告於調查基準日後補報補
      繳稅款，原告既有系爭所得之納稅義務，自應更注意使之
      符合稅法所定之強行規定，其未於申報前檢查申報書內容
      有無錯誤，致違章漏報，縱非故意，亦有過失，被告乃按
      所漏稅額處以法定2 倍以下之0.2 倍及0.5 倍罰鍰合計99
      5,600 元（計至百元止），實已考量原告之違章情節而為
      適切裁罰，審諸首揭規定，並無違誤。」云云。
    6.然查最高行政法院93年判1469號判決認為：「…次按大法
      官會議第275 號解釋意旨，行政罰仍應以故意過失為其責
      任條件，以確保人民之權益，俾符『無責任即無行政罰』
      之原則。準此原則，如稅捐機關欲按所得稅法第110 條第
      1 項對漏報或短報稅款之情事處以行政罰時，即必須行為
      人對於違章結果之發生，應注意，且能注意，而不注意，
      始能當之。」原告並非被告所訴故意，而是在未接獲被告
      調查公文時，原告在已注意情形下，立即主動補報所得及
      補繳稅款，並無故意漏報所得及漏繳稅額。況且被告在原
      告主動補報所得時，並未查獲原告所漏報之金額且未增耗
      被告稽徵困難及人力，亦符合稅捐稽徵法第48條之1 立法
      理由為鼓勵納稅義務人於發現所得漏報時及時申報。被告
      未具體敘明理由，即採處罰倍數參考表之處罰，則有違反
      平等原則及比例原則之虞。
  (二)被告主張：
    1.原告訴稱因疏忽及不瞭解報稅作業而漏報93年度執行業務
      所得，發現後已於96年1 月2 日（被告所屬士林稽徵所收
      文日期為1 月3 日）自動更正補報系爭執行業務所得，並
      於同年1 月8 日補繳稅款，嗣於同年1 月9 日收到被告所
      屬士林稽徵所依補報金額核定之綜合所得稅核定通知書，
      當時並未告知系爭執行業務所得業經被告於95年12月25日
      派案查核，又被告95年12月25日之調帳通知函係92年度執
      行業務所得調查，經原告電洽被告確認始告知調查正確年
      度應為93年度，且被告既依據原告自動補報之金額8,562,
      170 元核定執行業務所得，並非自行查得之資料，故原告
      已履行補報補繳之義務，不影響稅捐之稽徵，即不應再處
      以罰鍰。又被告聲稱於95年1 月2 日調閱原告91及92年信
      用卡交易資料，以為查核最先作為日並視為調查基準日，
      擴大及於93年度所得稅調查基準日，是否裁量權已遭濫用
      。被告更不應以查核92年度漏列執行業務所得之談話筆錄
      對抗93年度執行業務所得自動補報，是原告已依稅捐稽徵
      法第48條之1 自動補報補繳，罰鍰應予撤銷等情，資為爭
      議
    2.本件原告執業診所91及92年度均有漏報信用卡收入，經被
      告及財政部於95年12月間分別查獲補稅及派案調查，該診
      所93年度部分，被告亦於95年12月25日派案及發調帳通知
      函，縱調帳通知函調查年度誤繕，惟被告已於95年1 月2
      日調閱93年度信用卡交易總項資料，是日即屬首揭財政部
      函釋之最先作為之日，為調查基準日，原告竟曲解被告以
      調閱91及92年信用卡交易資料為93年度調查基準日，為不
      實指摘，核無足採。原告雖於96年1 月3 日及8 日補報所
      得及補繳稅款，惟距調查基準日已逾1 年，尚不符合自動
      補報補繳免罰規定。又原告漏報之執行業務所得，屬信用
      卡收入部分，經原告於財政部96年3 月16日調查92年度漏
      報是項收入之談話筆錄中自承係委由財團法人聯信中心收
      單扣除手續費後匯入原告台新銀行天母分行帳戶，該段引
      述僅在說明原告入帳模式，並非如原告所訴，以查核92
      年度漏列執行業務所得之談話筆錄對抗93年度執行業務所
      得自動補報情事。按信用卡交易收單方式係由所得人向聯
      合信用卡處理中心請款並由該中心依約定匯入指定銀行，
      有原告93年度信用卡交易細項清單可稽，原告既自知有系
      爭信用卡收入並主動請款，依法本即應為誠實申報，惟其
      未申報系爭所得，有被告查獲之相關違章證據可考，亦為
      原告於調查基準日後補報補繳所自承；原告既有系爭所得
      之納稅義務，自應更注意使之符合稅法所定之強行規定，
      其未於申報前檢查申報書內容有無錯誤，致違章漏報，縱
      非故意，亦有過失，被告乃按所漏稅額處以法定2 倍以下
      之0.2 倍及0.5 倍罰鍰合計995,600 元（計至百元止），
      實已考量原告之違章情節而為適切裁罰，審諸首揭規定，
      並無違誤。
    理  由
一、按「納稅義務人自動向稅捐稽徵機關補報並補繳所漏稅款者
    ，凡屬未經檢舉、未經稽徵機關或財政部指定之調查人員進
    行調查之案件，左列之處罰一律免除…二、各稅法所定關於
    逃漏稅之處罰。」為稅捐稽徵法第48條之1 第1 項第2 款所
    明定。次按「納稅義務人應於每年5 月1 日起至5 月31日止
    ，填具結算申報書，向該管稽徵機關，申報其上一年度內構
    成綜合所得總額…之項目及數額，以及有關減免、扣除之事
    實，並應依其全年應納稅額減除…扣繳稅額及可扣抵稅額，
    計算其應納之結算稅額，於申報前自行繳納。」及「納稅義
    務人已依本法規定辦理結算申報，但對依本法規定應申報課
    稅之所得額有漏報或短報情事者，處以所漏稅額2 倍以下之
    罰鍰。」為所得稅法第71條第1 項前段及第110 條第1 項所
    規定。又「綜合所得稅納稅義務人如短漏報所得或未依法辦
    理結算申報已達裁罰標準之漏稅案件，除列選案件外，應以
    寄發處分書日（發文日）為調查基準日。惟若於寄發處分書
    前經稽徵機關進行函查、調卷、調閱相關資料或其他調查作
    為者，稽徵機關應詳予記錄以資查考，並以最先作為之日為
    調查基準日。」亦經財政部82年11月3 日台財稅第82150145
    8 號函釋在案。
二、本件原告於辦理93年度綜合所得稅結算申報時，漏報本人、
    配偶及受扶養親屬陳文賢營利、執行業務所得、薪資及利息
    所得合計5,280,524 元，被告乃按所漏稅額2,014,682 元分
    別處0.2 倍及0.5 倍罰鍰合計995,600 元（計至百元止）。
    原告不服，申請復查，未獲變更，乃循序提起行政訴訟，主
    張已於96年1 月3 日自動更正補報系爭執行業務所得，並於
    同年1 月8 日補繳稅款，嗣收到被告依補報核定之綜合所得
    稅核定通知書，當時該所並未告知系爭執行業務所得業經被
    告於95年1 月2 日派案查核，被告認定95年1 月2 日為調查
    基準日，僅係內部之簡單通知單，並無公開正式函文，原告
    無法得知，該簡便作業程序並非法條所指「財政部指定之調
    查人員進行調查」，且稅款已補繳，應符合稅捐稽徵法第48
    條之1 免罰規定云云。是本件應審酌者厥為：被告以95年1
    月2 日作為調查基準日是否適法？原告於96年1 月3 日及8
    日補報所得及補繳稅款，可否主張免罰？
三、經查：
  (一)依財政部80年8 月16日台財稅第801253598 號函釋意旨，稅
    捐稽徵法第48條之1 所稱進行調查基準日之認定，係以函查
    日（即發文日）為調查基準日。上開函令，係中央財稅主管
    機關財政部基於職權，依上開規定之立法意旨所作成之解釋
    ，核未牴觸憲法或法律，自得適用。
  (二)又稅捐稽徵法第48條之1 第1 項規定所稱「稽徵機關或財政
    部指定之調查人員進行調查之案件」，係指各稅捐稽徵機關
    或財政部指定之調查人員已察覺納稅義務人有可疑之違章事
    實，並進行調查而言，並不以納稅義務人收受調查文件為限
    。故調查文件或通知是否已送達予納稅義務人，或為納稅義
    務人所知悉，即非所問。
  (三)本件原告執業診所91及92年度均有漏報信用卡收入，經被告
    及財政部於95年12月間分別查獲補稅及派案調查，該診所93
    年度部分，被告亦於95年12月25日派案及發調帳通知函，縱
    調帳通知函調查年度誤繕為92年度，而可不以95年12月25日
    作為調查基準日（按事實上，此部分事後原告曾致電向原查
    單位查詢是否確實為92年度，經被告經辦人告知92年度係屬
    誤載，應為93年度方為正確，此為原告於本院調查程序所不
    爭執），惟被告最早於95年1 月2 日即已調閱原告93年度信
    用卡交易總項資料，是日即屬首揭財政部函釋之最先作為之
    日，為調查基準日，原告於96年1 月3 日及8 日始補報所得
    及補繳稅款，係在95年1 月2 日之後，自不可主張免罰。
  (四)至原告雖稱：95年1 月2 日為調查基準日，僅係被告內部之
    簡單通知單，並無公開正式函文，原告無法得知，該簡便作
    業程序並非法條所指「財政部指定之調查人員進行調查」云
    云。然查：被告為查核原告93年度有無漏報信用卡收入，確
    於95年1 月2 日向其資料科及電作科索取原告93年度執行業
    務暨其他所得業者之信用卡交易資料，此有被告查詢便箴附
    卷可稽（原處分卷第32頁），足見被告於95年1 月2 日已進
    行93年度之調查，依前開說明，該項調查之事實，不以通知
    原告為必要，仍屬符合稅捐稽徵法第48條之1 第1 項規定所
    稱「稽徵機關或財政部指定之調查人員進行調查之案件」，
    本件調查基準日為95年1 月2 日，堪予認定。原告所稱，要
    不足採。
四、復按綜合所得稅係採自行申報制，有所得即應申報。又原告
    漏報之執行業務所得，屬信用卡收入部分，原告於財政部96
    年3 月16日調查92年度漏報是項收入之談話筆錄中，亦自承
    係委由財團法人聯信中心收單扣除手續費後匯入原告台新銀
    行天母分行帳戶，原告既自知有93年度系爭信用卡收入，依
    法本即應為誠實申報，惟其未申報系爭所得，縱非故意，亦
    有過失，被告乃按所漏稅額處以法定2 倍以下之0.2 倍及
    0.5 倍罰鍰合計995,600 元（計至百元止），實已考量原告
    之違章情節而為適切裁罰，揆諸首揭規定，並無不法，訴願
    決定予以維持，亦無不合。原告徒執前詞，訴請撤銷，為無
    理由，應予駁回。
五、兩造其餘攻擊防禦方法均與本件判決結果不生影響，故不逐
    一論述，併此敘明。
據上論結，本件原告之訴為無理由，爰依行政訴訟法第98條第1
項前段，判決如主文。
中    華    民    國    98    年     3    月     4    日
                    臺北高等行政法院第二庭
                              審判長法  官  徐  瑞  晃
                                    法  官  蕭  惠  芳
                                    法  官  陳  金  圍
上為正本係照原本作成。
如不服本判決，應於送達後20日內，向本院提出上訴狀並表明上
訴理由，如於本判決宣示後送達前提起上訴者，應於判決送達後
20日內補提上訴理由書（須按他造人數附繕本）。
中    華    民    國    98    年     3    月     4    日
                                    書記官  陳  可  欣


司法院資訊處製作；財團法人民間司法改革基金會備份。
